【裁判字號】    97,上易,662
【裁判日期】    970605
【裁判案由】    過失致死
【裁判全文】
臺灣高等法院刑事判決                 97年度上易字第662號
上  訴  人  臺灣桃園地方法院檢察署檢察官
被      告  乙○○
輔  佐  人  甲○○
上列上訴人因被告過失致死案件，不服臺灣桃園地方法院96年度
易字第832號，中華民國97年1月10日第一審判決（起訴案號：臺
灣桃園地方法院檢察署96年度偵字第8106號），提起上訴，本院
判決如下：
    主  文
上訴駁回。
    理  由
一、公訴意旨另略以：被告乙○○為石門農田水利會（下稱石門
    水利會）所有、坐落桃園縣大溪鎮○○段社角小段104地號
    之上開釣魚池之承租人，本應注意應於該釣魚池周邊設置救
    生圈，且應於靠近堤岸之魚池內設有固定之木樁或相類之物
    ，以供釣客不慎落水時可為攀附之用，且依當時情形並無不
    能注意之情事，竟疏未注意而未加以設置，詎於96年1月13
    日下午3時40分許，致邱○楷、邱○閎因跌落魚池而生前落
    水導致窒息死亡，因認被告乙○○亦涉犯刑法第276條第1項
    過失致人於死之罪嫌云云。
二、按犯罪事實應依證據認定之，無證據不得認定犯罪事實。不
    能證明被告犯罪者，應諭知無罪之判決。刑事訴訟法第154
    條第2項、第301條第1項分別定有明文。又按事實之認定，
    應憑證據，如未能發現相當證據，或證據不足以證明，自不
    能以推測或擬制之方法，以為裁判基礎；且認定犯罪事實所
    憑之證據，雖不以直接證據為限，間接證據亦包括在內；然
    而無論直接或間接證據，其為訴訟上之證明，須於通常一般
    之人均不致有所懷疑，而得確信其為真實之程度者，始得據
    為有罪之認定，倘其證明尚未達到此一程度，而有合理之懷
    疑存在時，即無從為有罪之認定，最高法院著有40年度台上
    字第86號、76年度台上字第4986號判例要旨可參。
三、本件公訴人認被告乙○○涉有此部分犯行，無非係以臺灣桃
    園地方法院檢察署檢察官勘驗筆錄、現場照片、相驗屍體證
    明書、法醫驗斷書、石門水利會灌溉蓄水池繳納用水使用費
    同意書、地籍圖謄本等為其主要依據。
四、訊之被告乙○○固坦承其係於95年間繼承其父李信吉原向石
    門水利會使用該水利會所有之上開釣魚池，並與該水利會訂
    有用水使用同意書，且與被告黃能杰就上開釣魚池範圍之使
    用繼續訂有「租用魚苗契約書」屬實，然堅決否認有何過失
    致死之犯行，並辯稱：其僅因繼承因素，且經全體繼承人之
    協議，取得向石門水利會承租使用上開釣魚池之權利，並由
    其兄李光斌之居中處理，繼續就該上開釣魚池與黃能杰訂定
    「租用魚苗契約書」，其實則並未參與釣魚池之經營或管理
    等情，並稱事發當時其並不在現場，其對於本件不幸事故之
    發生原並無何責任，但曾表示願意支付新台幣（下同）二十
    萬元予被害人家屬，孰料遭對方以應賠償每位死者三百萬元
    為由拒絕云云。
五、經查被告就坐落桃園縣大溪鎮○○段社角小段104地號之蓄
    水池（列管編號為石門大壩員樹林支渠第31B號池塘），與
    所有人石門水利會訂有「灌溉蓄水池繳納用水使用費同意書
    」，並轉與同案被告黃能杰（已經原審判處有期徒刑一年，
    減為有期徒刑六月，如易科罰金以新台幣一千元折算一日確
    定在案）成立「租用魚苗契約書」，由黃能杰在該池塘開設
    經營「南興釣魚場」等情，為證人即同案被告黃能杰於原審
    審理時證述明確，復有臺灣省石門農田水利會95年4月10日
    石農財字第0950002228號函、96年6月6日石農管字第09600
    03609號函、96年6月21日石農管字第0960004104號函、「租
    用魚苗契約書」、用水使用同意書、土地登記簿影本、地籍
    圖在卷可稽。
六、觀諸卷附被告乙○○與石門農田水利會所訂立之用水使用同
    意書及石門農田水利會上開函覆之內容以觀，可知被告乙○
    ○僅有使用蓄水池溝渠之灌溉用水權利而已，並非向石門農
    田水利會承租該釣魚池座落之土地；且由上開被告乙○○與
    被告黃能杰所簽訂之「租用魚苗契約書」所載之內容，被告
    乙○○係將上開供灌溉使用之蓄水溝渠租予被告黃能杰，於
    其上開設經營「南興釣魚池」，供他人前去付費垂釣至明。
    該所謂「租用魚苗契約書」無非係要規避被告乙○○與石門
    水利會所訂定之「灌溉蓄水池繳納用水使用費同意書」中之
    第九條第四款不得擅自轉讓或允許第三人使用之規定，以迂
    迴之手法達到實質轉租用蓄水溝渠之用水權目的而已。原審
    未察，拘限於契約書文義，認「由上開被告乙○○與被告黃
    能杰所簽訂之租用魚苗契約書所載之內容，被告乙○○亦僅
    係將該釣魚池內之魚苗租予被告黃能杰使用，以供被告黃能
    杰經營釣魚池，亦非將整個釣魚池坐落之土地出租予被告黃
    能杰」云云，顯有違誤，應予指正。
七、被告乙○○對於上開蓄水溝渠僅取得用水之權利，其自始並
    非該蓄水溝渠土地之所有人，公訴人認被告乙○○為上開釣
    魚池之承租人，誠有誤會。次查同案被告黃能杰自93年間起
    ，即向被告乙○○之父親李信吉承租上開灌溉溝渠，經營「
    南興釣魚場」，供人釣魚休閒，對外營業，李信吉於94年7
    月16日死亡後，經李信吉之繼承人協議，由被告乙○○繼承
    上開蓄水溝渠使用權之繼承，並繼續與黃能杰成立租約，容
    許黃能杰繼續使用該灌溉溝渠經營釣魚池業務，但因黃能杰
    疏未注意，未在上開釣魚池旁設置前述足夠之防護及救生等
    安全設施，詎於96年1月13日下午3時40分許，適有邱平城攜
    同其子即少年邱○楷（81年1月23日生）、兒童邱○閎（86
    年4月9日生）2人前往上揭「南興釣魚場」遊玩，邱平城亦
    應注意於此一未設置足夠防護及救生安全設施之上開釣魚池
    邊遊玩，其子邱○楷、邱○閎自有不慎落水之危險，應隨時
    留意其等之活動情形，加以勸阻，且依當時現場情狀亦無不
    能注意之情事，邱平城竟疏未注意，放任其子邱○楷、邱○
    閎2人於上開釣魚池旁嬉戲，甚而未加看管，致邱○楷、邱
    ○閎2人因不慎掉入毫無防護或救生安全設施之上開釣魚池
    內，嗣經察覺時均因生前落水導致窒息死亡，黃能杰犯有業
    務過失致死罪，邱平城犯有普通過失致死罪，黃能杰經原審
    判處有期徒刑一年，減為有期徒刑六月，如易科罰金以新台
    幣一千元折算一日，邱平城則經原審判處有期徒刑十月，減
    為有期徒刑五月，如易科罰金以新台幣一千元折算一日，均
    確定在案等情，有臺灣桃園地方法院檢察署檢察官相驗屍體
    證明書2紙、法醫驗斷書2份、現場照片10張、相驗照片6張
    （見96年度相字第158號卷第22頁、第24至29頁、96年度相
    字卷第159號卷第20頁、第22至27頁、第11至15頁、第43至4
    5頁），及原審判決在卷足憑。然因被告乙○○雖為上開釣
    魚池所在灌溉溝渠之用水權利人，但並非上開釣魚池之實際
    使用經營者，其對於邱○楷、邱○閎2人之死亡，是否違反
    不純正不作為義務，實應探究被告乙○○對於防止邱○楷、
    邱○閎2人之死亡結果之發生，是否有作為義務而定。
八、依刑法第十五條不純正不作為犯之規定，因自己之行為，致
    有發生犯罪結果之危險者，應負防止該結果發生之義務；違
    反該防止義務者，其消極不防止之不作為，固應科予與積極
    造成犯罪結果之作為相同之非難評價。然此所稱防止結果發
    生之義務，並非科予杜絕所有可能發生一切犯罪結果之絕對
    責任，仍應以依日常生活經驗有預見可能，且於事實上具防
    止避免之可能性為前提，亦即須以該結果之發生，係可歸責
    於防止義務人故意或過失之不作為為其意思責任要件，方得
    分別論以故意犯或過失犯，否則不能令負刑事責任，始符合
    歸責原則。（最高法院96年度台上字第2250號判決意旨參照
    ）經查被告乙○○將其向石門水利會所承租之上開灌溉溝渠
    用水權違法轉租於同案被告黃能杰，經營釣魚池，固於法有
    所不許，但其此部分之不當作為，僅止於石門水利會是否得
    依據雙方所簽訂之「灌溉蓄水池繳納用水使用費同意書」中
    之第九條第四款及石門水利會灌溉蓄水池使用要點等規定終
    止灌溉用水契約而已，自難科以其對該釣魚池周邊是否設置
    足夠之防護及救生安全設備，相當之注意義務。因此，被告
    乙○○對於本件事故之發生既無相當之注意義務，自難認其
    對於本件邱○楷、邱○閎之死亡，有何違反不純正不作為義
    務可言。
九、綜上所述，被告乙○○對本件邱○楷、邱○閎之死亡結果並
    無任何作為義務之違反，亦無過失可言，與刑法第276條第1
    項過失致人於死罪之構成要件即有未合，自不得以該項罪名
    相繩。此外，經本院檢視卷附之相關卷證，亦難認有何積極
    證據，足資證明被告乙○○有檢察官所指之上開過失致人於
    死罪嫌。揆諸首揭規定及說明，本案既不能證明被告乙○○
    犯罪，原審為被告乙○○無罪之諭知，並無違誤。公訴人未
    察，猶執陳詞提起上訴，指摘原審判決被告乙○○無罪不當
    ，為無理由，應予駁回。
據上論斷，應依刑事訴訟法第368條，判決如主文。
本案經檢察官周志榮到庭執行職務。
中    華    民    國    97    年    6     月    5    日
            刑事第九庭審判長法  官  陳貽男
                            法  官  許宗和
                            法  官  周盈文
以上正本證明與原本無異。
不得上訴。
                            書記官  余姿慧
中    華    民    國    97    年    6     月    5    日


司法院資訊處製作；財團法人民間司法改革基金會備份。
